臺灣彰化地方法院民事判決　九十年度訴字第一七○號
　　原　　　告　保證責任彰化縣鹿港鎮信用合作社
　　法定代理人　丙○○
　　訴訟代理人　丁○○
　　　　　　　　辛○○
　　　　　　　　戊○○
　　　　　　　　庚○○
　　被　　　告　乙○○
　　　　　　　　己○○
　　複代理人　　甲○○
右當事人間請求請求撤銷詐害行為事件，本院判決如左：
    主      文
原告之訴及假執行之聲請均駁回。
訴訟費用由原告負擔。
    事      實
甲、原告方面：
一、聲明：求為判決
（一）被告乙○○、己○○就坐落彰化縣芳苑鄉○○段第二九地號土地所為之贈與登
      記原因應予塗銷。
（二）願供擔保請准宣告假執行。
二、陳述：
  （一）被告乙○○自民國八十七年十月一日起向原告借款新台幣（下同）三百五十
        萬元及五百萬元，借款到期日為一百零七年十月一日，每月均應攤還本息，
        惟被告乙○○逾期未繳款，經臺灣中小企業銀行二林分行將被告乙○○所有
        坐落彰化縣苑鄉○○段第二九地號土地一筆向法院聲請假扣押在案，被告乙
        ○○為求脫產，於八十八年九月十八日由訴外人洪文博出面與原告達成協議
        ，由原告先墊款予被告乙○○清償其在臺灣中小企業銀行二林分行之債務，
        待前開假扣押撤銷登記後，再將系爭土地設定抵押權予原告並辦理貸款三百
        萬元，然撤銷假扣押後，被告乙○○及訴外人洪文博並未依約辦理，被告乙
        ○○更於八十八年九月四日將系爭土地贈與被告己○○，並辦妥移轉登記，
        被告等無償行為害及原告債權，故依民法第二百四十四條第一項提起本訴，
        請求撤銷被告間之贈與登記。
  （二）原告已核貸被告乙○○三百萬元，由被告乙○○為借款人，訴外人洪文博為
        連帶保證人，並與原告簽立授信約定書及借據，完成對保手續，但被告乙○
        ○未依約將彰化縣苑鄉○○段第二九地號土地設定抵押予原告，被告乙○○
        並於八十八年十月、十二月間放棄繳息，與被告乙○○在同年九月間將系爭
        土地贈與被告己○○，在時間上可見被告有預謀脫產之嫌。至於被告所辯系
        爭土地並非無償行為一節，並未能提出金融機構資金往來證明。又證人林清
        華證述被告己○○將買賣土地款項事由證人轉交給被告乙○○，此舉動機可
        議，被告二人既為夫妻，還得找證人交付款項，付款之筆數及數量交代不清
        ，且與訴外人洪文博所述其中一部分款項經由代書代為籌措等語不符，顯有
        矛盾。另被告乙○○所提供之抵押物，即坐落彰化縣芳苑鄉○○段第一八二
        七之三六、一八二七之三九地號土地土地已進行拍賣程序但無人應買，經核
        發債權憑證結案，四拍流標之底價為八百二十九萬五千元，現已不足清償債
        務。
三、證據：提出鑑定報告書一件、現借各筆餘額查詢單一件、放款往來明細查詢四件
    、土地登記簿謄本二件、放出檔明細查詢四件、借款申請書影本六件、擔保授信
    審議申請書影本二件、借據影本六件、授信約定書影本五件、切結書影本二件、
    臺灣彰化地方法院拍賣公告影本五件、彰化縣政府鑑價函影本一件、保證債務查
    詢表影本一件、他項權利證明書影本一件、土地抵押權設定契約書影本一件、強
    制執行聲請狀影本一件等為證。
乙、被告方面：
一、聲明：求為判決如主文所示。
二、陳述：
  （一）被告乙○○於八十七年間曾以坐落彰化縣芳苑鄉○○段第一八二七之三六、
        一八二七之三九地號土地向原告貸款，設定最高限額抵押權一千零二十萬元
        ，嗣於八十七年十月間向原告貸款三百五十萬元及五百萬元，以該二筆土地
        價值有市價一千六百萬元，絕無擔保不足之情形，被告乙○○亦按時攤還本
        息，因一時不便稍有遲延，原告二筆放款債權並無不安之情形。被告乙○○
        在八十九年五月前，原告所開具應繳多少違約金或利息，均如期繳納，並非
        如原告所述八十八年十月、十二月間放棄繳息，但於八十九年五月以後因被
        告乙○○所從事之鰻魚養殖尚未養成賣出，以致無資金繳納本息，被告乙○
        ○遲延繳納利息之現象於原告貸放三百萬元之前即已存在，自不能據此認被
        告所有之財產均應凍結，窒息被告乙○○之經濟。
  （二）系爭坐落彰化縣芳苑鄉○○段第二九地號之土地，係被告二人所置之共同財
        產，因被告乙○○在八十六年間曾提供四筆土地（彰化縣芳苑鄉○○段第一
        七七五、一七七九、一七七九之十一、一七七九之七地號土地）向臺灣中小
        企業銀行抵押貸款四百九十萬元，八十七年六月再以該四筆土地擔保洪文博
        向洪玉借款五百萬元，而向臺灣中小企業銀行抵押貸款四百九十萬元在八十
        八年五月到期，乃向原告借款三百萬元並以前開四筆土地設定第三順位抵押
        權予原告，條件為被告乙○○須歸還並塗銷先順位之抵押權，使原告之抵押
        權居於第一順位之後才允予撥款，然原告之撥款僅三百萬元，仍不足清償臺
        灣中小企業銀行之五百三十萬元抵押債權，故將系爭土地移轉登記予被告己
        ○○，被告己○○給付二百三十萬元予被告乙○○，故系爭土地之移轉，並
        非無償，當時承辦代書林蕙靚未明究竟，以為夫妻間移轉無關緊要，加以稅
        法就夫妻間贈與未計入贈與總額之規定，以及協議書上又有「無條件移轉」
        字樣，而以贈與名義申報移轉。
  （三）原告之三百五十萬元及五百萬元債權，有彰化縣芳苑鄉○○段第一八二七之
        三六、一八二七之三九地號土地，市價達一千六百萬元設定第一順位抵押，
        原告之三百萬元債權有彰化縣芳苑鄉○○段第一七七五、一七七九、一七七
        九之十一、一七七九之七地號土地，市價達一千三百餘萬元設定第一順抵押
        ，原告之債權並無不安情形，應無所謂損害債權之情事。原告所提出之鑑定
        報告書鑑價過低，而原告亦自承以借貸當時擔保品之價值足以清償債務，故
        本件系爭土地移轉並無害於原告之債權，且移轉之時為八十八年九月，原告
        是否有撤銷權，應依當時情況判斷，而不能以日後經濟情況變化而是原告原
        來所無之撤銷權另外發生，否則無法保障交易安全。
  （四）另原告所指白依虹、陳孟緝、洪文博等貸款案，被告乙○○僅為連帶保證人
        之一，其中白依虹部分債權額僅為五百五十萬元，抵押擔保物拍賣底價為七
        百九十萬元，並無不能清償之情形，洪文博部分則迄未鑑價，陳孟緝部分經
        鑑價亦高於債權金額，而拍賣無法賣出係因景氣低迷所致，並非擔保品價值
        不足。
三、證據：提出土地登記簿謄本六件、協議書一件、收據五件、活期儲蓄存款存摺一
    件、放款利息收據二件（以上均影本）、土地登記簿謄本八件等為證，並聲請訊
    問證人林清華、林蕙靚、洪文博。
丙、法院方面：
    本院依職權向彰化縣二林地政事務所查詢土地公告地價，復依聲請訊問證人林清
    華、林蕙靚、洪文博，併依職權訊問證人張倉智。
    理      由
一、按「原告於判決確定前，得撤回訴之全部或一部。但被告已為本案之言詞辯論者
    ，應得其同意。」，民事訴訟法第二百六十二條第一項定有明文。本件原告起訴
    時列被告乙○○、己○○及洪文博三人，經本案言詞辯論後，嗣於言詞辯論期日
    撤回被告洪文博部分，並已得被告洪文博之同意，原告撤回對被告洪文博之訴，
    合於前揭法文規定，核先敘明。
二、本件原告主張被告乙○○於八十七年十月間向原告貸款三百五十萬元及五百萬元
    ，惟被告乙○○已逾期未繳款，經臺灣中小企業銀行二林分行將被告乙○○所有
    坐落彰化縣苑鄉○○段第二九地號土地一筆向法院聲請假扣押在案，由原告先墊
    款予被告乙○○清償其在臺灣中小企業銀行二林分行之債務，撤銷假扣押登記等
    語，被告除對未繳納本息之時間辯稱係在八十九年五月之後外，其餘均不爭執，
    且有原告所提出之放款往來明細查詢、放出檔明細查詢、借款申請書、擔保授信
    審議申請書、借據、授信約定書、切結書等件可稽，原告上開主張，堪信真實。
    雖然原告主張被告乙○○自八十八年十月、十二月間即已放棄繳息等語，被告則
    辯稱係自八十九年五月後才未能攤還本息等語，縱使兩造主張被告乙○○違約未
    能繳納本息之時間有所差異，然對被告乙○○確已未能繳納貸款之本息一節，則
    無爭執，故被告乙○○未能履行債務之事實，亦堪確定。
三、原告又主張被告乙○○將其所有坐落彰化縣苑鄉○○段第二九地號土地贈與被告
    己○○等語，則為被告所否認，並辯稱：因被告己○○給付二百三十萬元予被告
    乙○○，被告乙○○才將系爭土地移轉予被告己○○，並非無償，當時承辦代書
    林蕙靚未明究竟，而以贈與名義申報移轉等語。按文書，依其程式及意旨得認作
    公文書者，推定為真正。民事訴訟法第三百五十五條第一項定有明文。經查：原
    告主張被告乙○○將系爭土地贈與被告己○○一節，有土地登記簿謄本之公文書
    記載登記原因為「贈與」在卷可稽，且經證人即承辦之代書林蕙靚到證述：「我
    當時以贈與方式辦理過戶，夫妻間的買賣需要付款的買賣，當時乙○○是以口頭
    說要辦理，當時我有跟乙○○說明，所以以贈與方式辦理，他二人之間的金錢往
    來我並不知情。」、「當時是我解釋給他（指被告乙○○）後，他就我給他意見
    而決定以贈與方式辦理」等語明確，系爭土地確為被告乙○○無償贈與被告之事
    實，已堪確定。被告雖辯稱被告己○○給付二百三十萬元予被告乙○○，被告乙
    ○○才將系爭土地移轉予被告己○○等語，然被告乙○○將系爭土地移轉予被告
    己○○之原因，是否即為買賣之有償行為？由證人林蕙靚除於前開證詞陳稱其就
    移轉系爭土地所有權部分，對於被告間之金錢往來並不知情等語外，並證稱其與
    被告乙○○到台灣中小企業銀行辦理系爭土地之清償債務事宜，清償債務之款項
    有部分是己○○出的錢等語，足見被告己○○為其夫即被告乙○○清償對台灣中
    小企業銀行之部分債務一事，與被告乙○○將系爭土地所有權移轉予被告己○○
    之間，係二件個別獨立之事件而無所謂對價關係存在，實難認被告間就系爭土地
    之移轉係出於買賣之有償行為。被告雖又提出協議書及收據，欲證明被告間有買
    賣契約存在，然此等文書均為私文書，原告既已否認該等文書為真正，被告自應
    就該等文書是否為真正一節負舉證之責，為此，被告再聲請訊問證人即被告乙○
    ○之堂兄林清華，而證人林清華固到庭證述因乙○○向原告借款還中小企銀之五
    百三十萬元，由伊當見證，伊經手五萬元及二十萬元，該二筆錢是己○○拿錢到
    伊家中，伊再到乙○○家中轉交給乙○○，其餘八十五萬元、七十萬元、二十萬
    元均當場看到己○○拿錢給乙○○等語，然被告二人既為夫妻關係，被告己○○
    如欲將金錢交付予被告乙○○，自可直接交付、或匯款、或直接存入帳戶等方式
    處理，何以被告二人捨此不由，卻由妻將金錢交給第三人，再由第三人轉給夫？
    是以證人林清華所述之情節，既與社會常情有違而有瑕疵，且證人林清華與被告
    二人間有親屬關係，能否以中立之關係而為真實之陳述，亦非無疑，故證人林清
    華之證詞，尚難採信。此外被告復未能舉證以實其說，被告所辯移轉系爭土地所
    有權係出於買賣之有償行為一節，尚屬乏據，難以採信。
四、惟按民法第二百四十四條第一項所謂債務人所為之無償行為有害及債權者，係指
    債務人所為減少其財產之行為，有害於總債權之共同擔保而言，並非以害及行使
    撤銷訴權之人之債權為限。又按債權人依民法第二百四十四條第一項或第二項規
    定，提起撤銷債務人詐害行為之訴，必須有保全之必要，始得為之。設債務人就
    其無償行為或有償行為所處分之財產外，尚有其他財產足清償其對於債權人之債
    務，自無仍許債權人依上開規定行使撤銷權之餘地。是以撤銷權之成立，仍應以
    債務人陷無於資力為必要，而所謂有害於債權係指債務人所為之無償或有償行為
    ，致其責任財產減少，而使債權不能或難於獲得清償之狀態，亦即指消極財產之
    總額超過積極財產之總額而言。本件原告主張被告之間就系爭土地等所為之無償
    贈與行為已害及原告債權等語，為被告所否認，並以原告之三百五十萬元及五百
    萬元債權，已有坐落彰化縣芳苑鄉○○段第一八二七之三六、一八二七之三九地
    號土地，市價達一千六百萬元設定第一順位抵押予原告做擔保，其價值足以清償
    債務，故本件系爭土地移轉並無害於原告之債權等語置辯。是以原告能否行使撤
    銷權，須視消極財產之總額有無超過積極財產之總額而定。經查：
    (1)被告所有作為擔保物之資產：被告乙○○向原告貸款八百五十萬元部分，目前
      尚積欠原告八百三十三萬二千一百零二元，而作為擔保之坐落彰化縣芳苑鄉○
      ○段第一八二七之三六、一八二七之三九地號土地，其公告土地現值為每平方
      公尺一千五百元，有土地登記簿謄本可稽，依此計算，則此部分土地價值為八
      百一十七萬九千五百元，顯然已不足清償債務，兩相扣抵後，尚有消極財產三
      十二萬零五百元。
    (2)被告所有其他積極財產：被告乙○○所有坐落彰化縣芳苑鄉○○段一八二七
      之四六號土地，其公告土地現值為每平方公尺一千五百元，有土地登記簿謄本
      可憑，以此計算，其積極財產為一十一萬五千五百元。至於被告乙○○所有
      坐落彰化縣芳苑鄉○○段一七一地號土地，其公告土地現值為每平方公尺八百
      元，其應有部分為十分之一，則其應有部分價值為三十九萬九千九百十四元，
      然該土地經前手施星印設定最高限額抵押權三千八百四十萬元，均有土地登記
      簿謄本可稽，故此筆土地已不得列入積極資產。又被告就此部分除須負物之擔
      保責任外，是否另須負保證責任一節，原告並未再為舉證，最高限額抵押權三
      千八百四十萬元，亦不列入被告之消極財產，附此敘明。另被告乙○○所有
      坐落彰化縣芳苑鄉○○段第一七七五、一七七九、一七七九之十一、一七七九
      之七地號土地，其公告土地現值為每平方公尺九百五十元，有土地登記簿謄本
      可參，依此計算，則此部分土地價值為四百二十九萬五千九百元，被告乙○○
      為訴外人洪文博之連帶債務人，並以上開土地設定最高限額抵押權三百六十萬
      元予保證責任彰化縣鹿港鎮信用合作社，目前尚積欠二百九十四萬四千零五十
      一元，有原告提出之強制執行聲請狀可稽，故扣除消極財產後，尚有積極財產
      一百三十五萬一千八百四十九元。
    (3)被告其他消極財產：亦即被告為訴外人陳孟緝、白依虹為連帶保證人部分：
      債務人陳孟緝之借款一千二百萬元，其作為擔保之坐落彰化縣芳苑鄉○○段第
      一八八九地號、一八八二至一八八二之四二地號土地，經本院第三次拍賣之底
      價合計為一千二百零五萬三千元，有借據、借款申請書及本院八十九年度執字
      第九五六九號拍賣公告可稽，亦足見債務人洪文博之資力足以清償其債務。
      債務人白依虹借款五百五十萬元部分，其作為擔保之坐落彰化縣芳苑鄉○○段
      第一八二七地號土地，經本院第一次拍賣底價為七百九十二萬元，有借據、借
      款申請書、本院八十八年度執字第八二八九號拍賣公告可憑，債務人白依虹之
      資力亦足以清償其債務。以上就被告乙○○作為連帶保證人部分，均因主債務
      人之資力足以清償其債務，故均不列入被告乙○○之消極財產。
    綜上所述，被告之積極財產減去消極財產後，尚有餘一百一十四萬六千八百四十
    九元之積極財產，被告既尚有其他財產足清償其對於原告之債務，揆諸前揭說明
    ，自無仍許原告依民法第二百四十四條第一項規定行使撤銷權之餘地。
五、從而，原告之主張因與撤銷權行使之要件不符，原告依據民法第二百四十四條第
    一項規定，請求被告乙○○、己○○就坐落彰化縣芳苑鄉○○段第二九地號土地
    所為之贈與登記原因予以塗銷，即無理由，應予駁回。原告之訴既無理由，其假
    執行之聲請，亦失所依附，應併予駁回。
六、本件判決之基礎已臻明確，兩造其於攻擊防禦方法，於判決結果不生影響，無庸
    一一論列，併此敘明。
據上論結，本件原告之訴為無理由，依民事訴訟法第七十八條，判決如主文。
中　　　華　　　民　　　國　　九十一　年　　　十二　　月　　　四　　　日
                              台灣彰化地方法院民事第一庭
~B法　　　官　陳弘仁
右為正本係照原本作成。
如對本判決上訴，應於判決送達後二十日內向本院提出上訴狀。
中　　　華　　　民　　　國　　九十一　　年　　　十二　　月　　四　　　日
~B法院書記官　王振州
